【裁判字號】    91,訴,1591
【裁判日期】    920926
【裁判案由】    陸海空軍刑法等
【裁判全文】
臺灣板橋地方法院刑事判決                        九十一年度訴字第一五九一號
    公  訴  人  臺灣板橋地方法院檢察署檢察官
    被      告  甲○○
右列被告因偽造文書案件，經檢察官提起公訴（九十一年度偵字第一一四九一號），
本院判決如左：
    主  文
甲○○共同行使偽造公文書，足以生損害於公眾，處有期徒刑壹年貳月。緩刑肆年。
編號三三九三中華民國八十九年四月十日三軍總醫院診斷證明書上「三軍總醫院」之
公印文乙枚、「張聖源」印文乙枚及「林柳池」印文貳枚均沒收。
    事  實
一、甲○○於民國八十九年一月三日入伍，服役於陸軍裝甲兵訓練指揮部暨裝甲兵學
    校教勤營，為第二連之二等兵。其於役期內因患有下背部疼痛，軍中生活適應不
    良，因而萌生以不正當手段提前退伍之犯意，於八十九年三月間不詳某日經見「
    跳蚤市場」周刊上有協助「軍人健康檢查」暗示可代辦免停役之廣告，並依該廣
    告之電話號碼襏打，由一位自稱「陳先生」之不詳姓名年籍男子接聽，並約定代
    價為新台幣（下同）二十萬元。甲○○即與「陳先生」共同基於免除兵役之不法
    意圖，而偽為疾病，委由「陳先生」辦理因病停役之相關手續。二人乃共同基於
    偽造公文書之犯意聯絡，由「陳先生」將偽造之編號三三九三中華民國八十九年
    四月十日三軍總醫院診斷證明書公文書乙紙（內容略謂經主任醫師林柳池診斷結
    果，甲○○有脊椎骨本傾彎曲二十一度，並載有前開公函之文號）寄至甲○○服
    役之單位。甲○○並將所取得上開偽造之診斷證明書公文書，於同年四月間持向
    服役單位申請辦理因病停役手續而予以行使，使軍方及兵役單位負責役政人員之
    公務員，將此不實之診斷事項登載於渠等職務上所掌管之公文書上，並據以發給
    八十九年五月二十六日信務台停字第九０一四五號停役令，使甲○○得以因病停
    役為由而於同年五月三十日核准提前退伍，足以生損害於三軍總醫院及國防部對
    於役男疾病診斷、病歷及服役管理之正確性，嗣於八十九年十二月十二日為台中
    憲兵隊約談到案，而查悉上情。
二、案經臺中憲兵隊報請臺灣臺中地方法院檢察署呈請臺灣高等法院檢察署核轉臺灣
    板橋地方法院檢察署檢察官偵查起訴。
    理  由
壹、程序方面：
一、按九十年九月二十八日修正公布之陸海空軍刑法第三條規定：「現役軍人犯本法
    之罪後，喪失現役軍人身分者，仍適用本法處罰」。
二、次按軍事審判法第一條第二項規定：「非現役軍人不受軍事審判。但戒嚴法有特
    別規定者，從其規定」，同法第五條第三項規定：「犯罪在任職服役中，發覺在
    離職離役後者，由法院審判」。
三、查本件被告甲○○犯罪固係在服役中，惟嗣因停役而喪失現役軍人身分，其犯罪
    又係發覺在停役之後，是就其所犯罪行固仍應適用陸海空軍刑法之規定追訴處罰
    ，惟依前開軍事審判法之規定則應由本院踐行審判程序進行審理。
貳、實體方面：
一、訊據被告甲○○固供承持三軍總醫院所開立之診斷證明書據以辦理提前退伍之事
    實，惟矢口否認涉有右揭犯行，辯稱：伊確實罹有背部疼痛之病症，伊於服役期
    間，因見跳蚤市場刊登辦理軍人健康檢查之廣告，經與刊登廣告之「陳先生」聯
    絡後，雖未安排任何健康檢查，惟事後「陳先生」即將三軍總醫院所核發之診斷
    證明書寄至部隊，伊即持交部隊審核通過，認伊符合因病停役之要件，始得順利
    辦理退役，伊並不知上開文件係偽造云云。經查：
(一)、被告係自八十九年一月三日入伍服役，其於入伍前，僅罹有左腳裸骨折，此外並
    無其他重大疾病，有卷附之被告兵籍表為證，又被告僅有於八十九年三月十四日
    及八十九年三月二十八日等二次心臟血管科之就診紀錄，之後未曾再至三軍總醫
    院複診乙情，亦有國防大學國防醫學院三軍總醫院九十二年八月五日集運字第０
    九二００一五一二四號函可憑，顯然被告於服役前後均查無罹有「下背痛」或「
    脊椎骨本傾彎曲二十一度」之病症甚明。又被告為一役齡男子，於服役前即經過
    專業且詳細之徵兵身體檢查，斯時並未檢查出上開症狀，迄服役後，被告又曾赴
    三軍總醫院就診，亦未經檢驗出有如上之症狀，衡情苟被告確實罹有符合退役條
    件之上開重症，何以迭經徵兵身體檢查及三軍總醫院診療時均無法檢查出上開病
    症。再者，被告亦自承與陳先生聯絡後並未至三軍總醫院作何健康檢查，衡情苟
    其確信其罹有如三軍總醫院所診斷出之病症，則其何以未再返回醫院複診，抑或
    再赴其他醫院為更詳盡之檢查或治療？在在顯示，被告明知其並未罹有「脊椎骨
    本傾彎曲二十一度」症狀，其應知陳先生所交付之診斷證明書為虛偽不實之證明
    甚明。
(二)、訊據被告甲○○復供承：於同年四月間即接獲「陳先生」郵寄至步隊三軍總醫院
    診斷證明書等語，依上開過程可知，被告取得該診斷證明書，乃經由一未曾謀面
    之人郵寄而取得，此核與一般病患向醫師請求開立診斷證明書，均係在醫院就診
    時向醫師提出聲請，並由診治醫師當場開立之情形有別，是被告為一具有高中學
    歷之人，智識非淺，則其對此異於常例之聲請過程，豈有未加懷疑該診斷證明書
    係偽造？甚且被告與陳先生聯絡後並未至三軍總醫院作何健康檢查，則被告於取
    得該診斷證明書後，辜不論其對於該診斷證明書所記載之病因是否了解，然其明
    知未至三軍總醫院作任何檢查，則其對於該偽造之診斷證明書所載之內容，竟未
    向郵寄之「陳先生」提出異議，猶持該診斷證明書向服役單位辦理停役，顯然其
    明知該診斷證明書確係偽造無誤，則其所辯，不知該診斷證明書係偽造乙節，實
    難採信。
(三)、被告於本院九十一年十二月九日訊問時復供稱：伊發現並沒有所謂健康檢查時，
    曾打電話給陳先生，說伊不要辦了，但陳先生恐嚇伊，一直要伊將辦理手續費之
    二十萬元匯給他，伊出於無奈，便答應他等語，並提出匯入「陳先生」所指定之
    「許文凱、張順安」帳戶匯款單三紙為證，因之衡諸常情，苟被告確信其自身罹
    有病症，符合提前退伍之規定，自可循正常管道辦理退伍，實無須畏懼該「陳先
    生」所謂之恐嚇，而支付高額款項予「陳先生」！，顯見被告確有與該「陳先生
    」共同偽造不實之診斷證明書，復持以行使辦理提前退伍之犯行無誤，是被告前
    開所辯，顯係事後卸責之詞，自不足採信。
(四)、又上開被告據以辦理停役之診斷證明書確為偽造，此業經三軍總醫院函覆謂：「
    編號００三三九三之診斷證明書，本院已於八十九年三月三日換發予病患許翔寰
    ，而非換發予甲○○；且甲○○於本院之病歷號碼應為0000000，案內診
    斷證明書上所載0000000之病歷號碼應為病患鍾元雙所有，故本院並無甲
    ○○於八十九年四月十日向本院提出診斷證明書之申請及換發紀錄，亦未曾收獲
    甲○○所屬單位所出具之公函」，此有國防大學國防醫學院三軍總醫院九十二年
    八月五日集運字第０九二００一五一二四號函可憑，由上開所述可知，被告為提
    前退伍，明知其並未罹有如事實欄所述之病症，竟與該年籍姓名不詳之「陳先生
    」基於共同之犯意，持上開虛偽不實之診斷證明書，據以向部隊申請提前退役，
    則其意圖免除兵役而共同行使偽造公文書及偽為疾病之犯行，堪以認定，自應依
    法論科。
二、按四級以上之軍醫院及三軍總醫院均為公務機關，以各該醫院名義出具之診斷證
    明書，均屬公務員職務上製作之文書，為刑法第十條第三項所稱之公文書。被告
    委由「陳先生」以偽造診斷證明書為辦理停役之方法，其持上開「陳先生」所偽
    造之診斷證明書辦理停役，使軍方及兵役單位負責役政人員之公務員，將此不實
    之診斷事項登載於渠等職務上所掌管之公文書上，並據以發給停役令，均足以生
    損害於營區軍醫、三軍總醫院及國防部對役男疾病診斷、病歷及服役管理之正確
    性。核其所為，係犯刑法第二百十六條、二百十一條之行使偽造公文書罪及刑法
    第二百十四條之使公務員登載不實罪。又被告為本件犯行時為現役軍人，其意圖
    免除兵役而偽為疾病，觸犯陸海空軍刑法罪責，惟被告於行為後，陸海空軍刑法
    業於九十年九月二十八日修正公布，自同年十月二日起施行，有關詐害兵役之犯
    行，由修正前之同法第八十九條第一項：「意圖免除兵役，偽為疾病或自毀傷身
    體，或為其他詐偽之行為者，處三年以下有期徒刑」，修正為現行法之第三十七
    條第一項：「意圖免除職役，偽為疾病、毀傷身體或為其他詐偽之行為者，處一
    年以上七年以下有期徒刑」，經比較新舊法，以修正前之規定較有利於被告，爰
    依刑法第二條第一項但書規定應適用舊法處斷，核其所為，另犯修正前陸海空軍
    刑法第八十九條第一項之詐偽妨害兵役罪。公訴人認被告涉犯修正後之陸海空軍
    刑法第三十七條第一項罪嫌，容有未洽。另被告偽造三軍總醫院之公印文及院長
    張聖源、主任醫師林柳池之印文為偽造公文書之部分行為，又其偽造公文書之低
    度行為為嗣後行使之高度行為所吸收，均不另論罪。又被告與「陳先生」就前開
    犯行互有犯意聯絡、行為分擔，均為共同正犯。再者被告所犯詐偽、使公務員登
    載不實及行使偽造公文書三罪間，有方法與目的之牽連關係，為牽連犯，應依刑
    法第五十五條之規定，從較重之行使偽造公文書罪處斷。另被告持前開偽造之診
    斷證明書使軍方及兵役單位負責役政人員之公務員，將此不實之診斷事項登載於
    渠等職務上所掌管之公文書上，並據以發給停役令部分之犯行，雖起訴書未載及
    ，然因與本件係具牽連犯之裁判上一罪關係，自均為起訴效力所及，本院得並予
    審究。爰審酌被告犯罪之動機單純，手段平和，對兵役公平性固已造成危害，然
    因其年輕識淺，智慮未週，且其犯罪後已大致坦承犯行，配合調查並無保留，非
    無悔意等一切情狀，量處如主文所示之刑。末查被告未曾受有期徒刑以上刑之宣
    告，有臺灣高等法院被告全國前案紀錄表附卷可按，其因一時失慮而觸犯刑章，
    經此案科刑教訓後，應知警惕而無再犯之虞，本院綜核各情，認所宣告之刑以暫
    不執行為適當，併予宣告緩刑四年，以啟自新。至本件編號三三九三中華民國八
    十九年四月十日三軍總醫院診斷證明書上「三軍總醫院」之公印文乙枚、「張聖
    源」印文乙枚及「林柳池」印文二枚，均應依刑法第二百十九條之規定，宣告沒
    收。
據上論斷，應依刑事訴訟法第二百九十九條第一項前段，修正前陸海空軍刑法第八十
九條第一項、陸海空軍刑法第十三條，刑法第二條第一項但書、第二十八條、第二百
十六條、第二百十一條、第二百十四條、第五十五條、第七十四條第一款、二百十九
條，判決如主文。
本案經檢察官王正皓到庭執行職務
中    華    民    國      九十二      年      九      月      二十六  日
                                      臺灣板橋地方法院刑事第二庭
                                          法  官  吳幸娥
右正本證明與原本無異。
如不服本判決，應於判決送達後十日內，向本院提出上訴狀。
                                          書記官  洪惠玲
中    華    民    國      九十二      年      九      月      二十六  日
附錄本案論罪科刑法條全文
修正前陸海空軍刑法第八十九條第一項
意圖免除兵役偽為疾病或自毀傷身體或為其他詐偽之行為者，處三年以下有期刑。
刑法第二百十六條
行使第二百十條至第二百十五條之文書者，依偽造、變造文書或登載不實事項或使登
載不實事項之規定處斷。
刑法第二百十條
偽造、變造私文書，足以生損害於公眾或他人者，處五年以下有期徒刑。
刑法第二百十四條
明知為不實之事項，而使公務員登載於職務上所掌之公文書，足以生損害於公眾或他
人者，處三年以下有期徒刑、拘役或五百元以下罰金。


司法院資訊處製作；財團法人民間司法改革基金會備份。
